【裁判字號】    97,上易,1772
【裁判日期】    971119
【裁判案由】    贓物
【裁判全文】
臺灣高等法院臺中分院刑事判決        97年度上易字第1772號
上  訴  人  臺灣臺中地方法院檢察署檢察官
被      告  乙○○
上列上訴人因被告贓物案件，不服臺灣臺中地方法院97年度易字
第2797號，中華民國97年8月12日第一審判決（起訴案號：臺灣
臺中地方法院檢察署97年度偵字第10246號），提起上訴，本院
判決如下：
    主  文
上訴駁回。
    理  由
一、公訴意旨略以：被告乙○○係址設臺中縣霧峰鄉○○路356
    之2號之「五福資源回收場」負責人，雖可預見許明裕及林
    秋鑾（均另由檢察官提起公訴）5次共同駕駛車號ZZ-7082號
    自小客車，前來該回收場變賣之鐵製沖模模具等物品，係來
    路不明之贓物（丙○○所有放置在臺中縣霧峰鄉○○路153
    巷2號倉庫內為許明裕及林秋鑾於附表所示之時地所竊之物
    ），仍基於故買贓物之未必故意，於民國97年2月18日、19
    日、20日上午某時各收購1次，同年2月21日上午某時，收購
    2 次，以每公斤新臺幣（下同）13.3元之價格，5次購入上
    開物品各122公斤、105公斤、133公斤、122公斤及136公斤
    ，再陸續轉賣。嗣經丙○○報警循線查獲許明裕及林秋鑾竊
    盜案件，並扣得尚未轉賣之鐵製沖模模具36塊共計約260公
    斤，始知上情，因認被告涉犯刑法第349條第2項之故買贓物
    罪嫌。
二、關於證據能力部分：
(一)被告以外之人於審判外之陳述，雖不符前四條之規定（即刑
    事訴訟法第159條之1至第159條之4），而經當事人於審判程
    序同意作為證據，法院審酌該言詞陳述或書面陳述作成時之
    情況，認為適當者，亦得為證據；當事人、代理人或辯護人
    於法院調查證據時，知有第159條第1項不得為證據之情形，
    而未於言詞辯論終結前聲明異議者，視為有前項之同意，刑
    事訴訟法第159條之5定有明文。本件檢察官、被告並未就卷
    內證據資料之證據能力有所爭執，且經審酌後，除證人丙○
    ○、簡炳坤及潘品霖於偵查中之證詞，應無證據能力外（理
    由詳後），其餘證據均認無不適當之情形，應認本案調查之
    其餘卷內證據均有證據能力。
(二)證人或鑑定人依法應具結而未具結者，其證言或鑑定意見，
    不得作為證據，刑事訴訟法第158條之3定有明文。查證人丙
    ○○、簡炳坤及潘品霖於偵查中之證述，均未經具結，且均
    無依法不得令具結之情形，揆諸上揭說明，其等於偵查中之
    陳述，不得作為證據。
(三)次按刑事訴訟法第158條之3規定：「證人、鑑定人依法應具
    結而未具結者，其證言或鑑定意見，不得作為證據。」所謂
    「依法應具結而未具結者」，係指檢察官或法官依刑事訴訟
    法第175條之規定，以證人身分傳喚被告以外之人（證人、
    告發人、告訴人、被害人、共犯或共同被告）到庭作證，或
    雖非以證人身分傳喚到庭，而於訊問調查過程中，轉換為證
    人身分為調查時，此時其等係以證人之身分而陳述，則檢察
    官、法官自應依本法第186條有關具結之規定，命證人供前
    或供後具結，其陳述始符合第158條之3之規定，而有證據能
    力。若檢察官或法官非以證人身分傳喚而以告發人、告訴人
    、被害人或共犯、共同被告身分傳喚到庭為訊問時，其身分
    既非證人，即與「依法應具結」之要件不合，縱未命其具結
    ，純屬檢察官或法官調查證據職權之適法行使，當無違法可
    言。而前揭不論係本案或他案在檢察官面前作成未經具結之
    陳述筆錄，係屬被告以外之人於偵查中向檢察官所為之陳述
    ，本質上屬於傳聞證據，基於保障被告在憲法上之基本訴訟
    權，除該被告以外之人死亡、身心障礙致記憶喪失或無法陳
    述、滯留國外或所在不明而無法傳喚或傳喚不到、或到庭後
    拒絕陳述等情形外，如已經法院傳喚到庭具結而為陳述，並
    經被告之反對詰問，前揭非以證人身分而在檢察官面前未經
    具結之陳述筆錄，除顯有不可信之情況者外，得為證據（最
    高法院96年度臺上字第3527號判決意旨參照）。查另案被告
    許明裕、林秋鑾及被害人丙○○於臺灣臺中地方法院檢察署
    97年度偵字第7392號竊盜案件97年4月15日偵查筆錄中之陳
    述，分別係以被告及被害人身分接受訊問，並非以證人身分
    接受訊問，尚無依法應具結而未具結之情事，而其等上開偵
    查筆錄中所陳述之證據能力復為檢察官、被告所不爭執，則
    另案被告許明裕、林秋鑾及被害人丙○○於偵查中以被告及
    被害人身分所為之陳述，對於被告自得採為證據使用。
三、按犯罪事實應依證據認定之，無證據不得認定犯罪事實。又
    不能證明被告犯罪者，應諭知無罪之判決，刑事訴訟法第15
    4條第2項、第301條第1項分別定有明文。又刑法第349條第2
    項故買贓物罪之成立，須行為人主觀上明知所購入之物係贓
    物，仍故予買受為要件，此觀該條文文義「故買」自明。本
    件公訴意旨認被告乙○○涉犯刑法第349條第2項之故買贓物
    罪嫌，係以被害人丙○○遭竊後報案在先，因而循線查獲被
    告故買贓物，且許明裕、林秋鑾自行承租自小客車連續4天
    搭載大量模具出售與常情不符，而被告於收購時亦未要求模
    具來源證明資料，況失竊之模具雖部分生鏽，然並無損壞之
    情形，與一般廢鐵明顯不同，一般人不致誤認，足認被告對
    收購之模具可能係贓物，應有所認知，被告所辯，僅係事後
    卸責之詞，不足採信等語，並以證人丙○○、簡炳坤、潘品
    霖、另案被告許明裕、林秋鑾等人於偵查中之陳述、五福資
    源回收場之監視畫面資料、變賣模具之估價單5張及查獲模
    具照片2張為其論據。訊據被告乙○○固坦承於上揭時地向
    許明裕、林秋鑾收購模具之事實不諱，惟堅決否認涉有故買
    贓物之犯行，辯稱：伊向許明裕、林秋鑾收購模具時均有查
    證件、詢問模具來源，其等均稱係工廠老闆要其等載出來賣
    ，伊於收購時並不知係贓物，其間警員於97年2月20日至回
    收場告知有竊嫌1男1女，所出售之模具係贓物，翌日，該男
    女又來出售模具，伊即通知警方，經警方帶同失主前來指認
    ，始查獲本案，伊方知買到贓物等語。
四、本件被告乙○○向許明裕、林秋鑾收購之鐵製沖模模具等物
    品，皆係許明裕、林秋鑾於97年2月18日至21日該段時間，
    侵入丙○○置放鐵製沖模模具之倉庫內所竊之物，業據另案
    被告許明裕、林秋鑾於臺灣臺中地方法院檢察署97年度偵字
    第7392號竊盜案件97年4月15日偵查筆錄中供承屬實，並經
    被害人丙○○於上開偵查筆錄中指訴甚明，復有臺中縣警察
    局霧峰分局扣押物品目錄表、「五福資源回收場」鐵製模具
    照片附卷可稽，是被告向許明裕、林秋鑾所收購之鐵製沖模
    模具等物品，確為丙○○失竊之物品，堪以認定。惟本件應
    審究者係被告是否明知為贓物而故買乙節，經查：
(一)據查獲本案之證人即警員潘品霖於原審審理時具結證稱：「
    （21日調閱錄影帶的時候，是否查獲竊嫌？）21日調閱錄影
    帶之前，被害人告訴我們，20日錄影帶，有錄到1男1女竊嫌
    偷他們的東西，他們倉庫錄影帶有錄到」、「（20日你跟被
    告講的情形如何？）我跟被告說的。我過去跟回收場的被告
    說，問說之前有無收購過這些模具贓物？沒有出示，只問之
    前有無收購模具贓物？被告答說沒有，他說這幾天會注意，
    再跟我們講，看到馬上通知我們」、「（這次有無告知被告
    留意的人的特徵？）有，1對男女，開黑色裕隆轎車，車號
    後面車牌大概幾號，我現在不記得。車號我有講，沒有說英
    文字母。20日錄到行竊情形，車子開走的情形，被害人姪子
    有看到，他說那部車的特徵，就是黑色裕隆，他提供後面幾
    個阿拉伯數字，英文字母不清楚」、「（20日何時去五福資
    源回收場？）巡邏時，接獲報案，約12點去被害人那邊，約
    下午1點的時候，去五福資源回收場」、... 「（20日當天
    ，有無說有1男1女要賣鐵，車號ZZ，要記得跟你們講。是否
    這樣說？）好像有。時間已久，不太記得說ZZ還是阿拉伯數
    字。應該是ZZ沒有錯。阿拉伯數字沒有提到」、「（97年2
    月21日當天，何時到五福資源回收場？）早上，大概9點。
    我接到被告電話，他打到派出所，說那對男女又來變賣。我
    請他先不要聲張，看是否留他們在那邊。打電話的時候，他
    說那對男女已經走了，他才打電話」、「（那時候被告打電
    話的時候，竊嫌是賣第1次或是賣第2次的時候？）被告說，
    他發現那對男女來變賣，第幾次他沒有說。過去瞭解的時候
    ，他拿出變賣收據，共有4張，18、19、20、21日，賣4次的
    收據」、... 「（21日你到現場去的時候，被告表示竊嫌當
    天賣過幾次？）就我記憶，他說賣過4次。我早上去看，走
    了，中午竊嫌又來1次，被告打電話說他們又來賣了。他打
    電話的時候，我跑過去回收場查看，他說竊嫌戒心很重，又
    走了」、... 「（被告為何出示18、19、20、21日估價單給
    你看？）被告說，竊嫌來賣都是登記他女友姓名、身分證字
    號」、「（是被告主動提供的？）那時候已經調閱錄影帶，
    掌握作案汽車租用的，掌握那對男女犯案的。回收場錄影帶
    ，是回收場提供沒有錯，只是之前，已經知道是那對男女犯
    案」、... 「（18、19日，被告主動提供估價單給你們之前
    ，你們是否知道他有收購被害人＜失竊的＞贓物？）不知道
    。20日接獲報案到回收場詢問之後，隔日21日他才通知我們
    ，並提供嫌犯監視線索。在21日之前，我們不知道18、19、
    20日，被告有收購被害人（失竊的）東西」、「（當時竊嫌
    許明裕是否被查獲？）23日埋伏才查獲」、「（被告21日提
    供資料以後，有無說筆錄不要寫他提供資料、他報案？）21
    日當天下午第1次他跟我接觸（作）筆錄，他說不要敘明說
    是他提供資料線索。上午那次有講，所以中午我約他做筆錄
    。上午我到現場去，他有說，下午做筆錄，他說不要寫他提
    供資料線索他報案的。上午我到回收場，他有無說我不太記
    得，我記得下午他到派出所，他有這樣講。做筆錄時，他有
    這樣講」、... 「（後來與被告見面時，有無要他留下這對
    男女資料？）有。他提供估價單之後，我說你可以提供估價
    單給我回去查這些人的身分。早上我去的時候，我說若這對
    男女再來，要儘量留下男的資料。他答說都留女的資料。我
    要他儘量留下男女2人的資料。他說他知道，會儘量做到。
    我說他們來的時候，你應該拖延他們，等警方來。留資料的
    時候，留清楚一點，然後打電話給警方。要被告配合買這些
    東西，然後留下資料。下午的時候，他打電話給我，說又來
    了。小偷看到被告講電話，有起疑，就馬上開車走。來不及
    留下他們」、「（你有無發現模具？）被告提供回收場監視
    器給我看，我看到模具放在後面，我叫被告帶我去看，我就
    跟過去看，就看到那些模具。看到那些模具賣很久了，放在
    鐵堆底下，都是鐵製品，好像山一樣，就是壓在下面」、「
    （有無刻意隱蔽的狀況？）都堆在一起。壓在下面這樣。一
    大堆、數量很多」、... 「（提示被告提出與證人潘警員對
    話內容，有何意見？）這是我跟被告21日當天的對話」、
    ... 「（是否被告打電話要你通知被害人去認？）我自己打
    電話叫被害人過去認，隨後我就過去」、「（若是你主動叫
    被害人過去認，為何被告在對話中提到說不要提到是我通知
    你叫被害人過去認的？）是被告打電話告知我的。被告說要
    我們找被害人過去認看看這是否是失主的東西。所以他才會
    在對話內容說筆錄不要記載是乙○○叫他們去認」、「（是
    否被告先打電話給你，所以你才打電話叫被害人過去認？）
    是的」、「（既然監視光碟知道模具放在回收場後方，為何
    不主動通知被害人過去指認？而要等到被告打電話要你通知
    被害人過去認，才通知被害人？）時間點不是這樣。是被告
    先打電話給我，叫我通知被害人到現場認看看是否是他的模
    具。我到現場去，同時通知被害人自行前往，當時還沒有看
    到回收場的監視器光碟時，我叫被害人先過去看後方是否是
    他的模具。這是21日我第1次過去回收場的時候」、「（何
    時才看到監視器光碟？）被告通知我說，小偷來變賣。所以
    21日我第2次過去回收場」、「（被害人已經指認失竊模具
    ，為何第1次不調閱監視器光碟？）那時候被告說要燒給我
    。他那時候好像有轉給我看，我有看到」、「（第1次看到
    的時候，你說若那對男女再來，儘量留下他們相關資料？）
    是的。那時候只知道車號而已，要確認那2人年籍資料。也
    要求想辦法讓他們留下指印」等語（原審卷第35-40頁），
    核與被告於原審行準備程序時辯稱：「（對於檢察官起訴事
    實有何意見？是否認罪？）20日林秋鑾他們賣完之後，員警
    來跟我講若發現1男1女，來賣鐵模、車號ZZ。我問有無車牌
    ？警察說沒有。我答說儘可能幫忙留意，然後警察就走了。
    21日，許明裕、林秋鑾又來（指第1次），當時生意很忙，
    不知道是他們，小偷走了，才發現車號和警察說的有點相同
    ，才打電話報警。人來人往很多，無法當下就反應就是這個
    人。賣完之後才發現不對。一發現就馬上打電話。報警之後
    ，潘品霖電話中說，若萬一小偷又來，要叫他們打手印，把
    他們戶籍地、資料寫清楚。電話掛完之後，他們又來第2次
    ，我請他們打手印、留下清楚的資料、戶籍地、地址等等資
    料。想說警察要來，拖延他們，想不到警察來之前，他們走
    了。小偷走了之後，失主騎乘機車過來，看模具是不是（他
    所失竊），然後潘品霖騎乘機車過來。當下失主說是他的東
    西，警察在場。當下我們不知道那是贓物，是事後失主說確
    定是他的，我們才知道買到贓物」、「（21日員警告知你之
    後，有無說1男1女是小偷會來賣贓物？）沒有。警察說幫忙
    注意、協尋，沒有說是小偷。只說1男1女、鐵模、黑色車子
    這樣而已。沒有說為什麼找他們，沒有講」、「（最後一次
    按捺指印、寫下被告資料，是否留存？）是的。我們只有寫
    估價單，沒有寫其他資料，這是我們和客人的正本」等語（
    原審卷第11頁背面-12頁）大致相符；再觀諸被告所提出本
    案之5紙估價單（原審卷第17-18頁），前4紙即97年2月18日
    、19日、20日及21日之估價單，載有林秋鑾之出生年月日、
    身分證字號及車號「ZZ-7082」（原審卷第17頁），最後1紙
    即97年2月21日之估價單（原審卷第18頁），確有蓋指印並
    記載林秋鑾之姓名、出生年月日、身分證號碼及戶籍地，較
    前4紙更為詳細，有該估價單5紙附卷可稽，若被告明知系爭
    模具係許明裕、林秋鑾2人竊得之贓物，理應會儘速轉手或
    以他物將之隱匿覆蓋，以避免失主前往指認而查悉其收贓之
    事實，然被告未為此舉，而將本件收購之鐵製沖模模具與其
    他回收之廢鐵同置一處，更於2月20日接獲警方通知協尋後
    ，即配合員警指示而要求林秋鑾在估價單上按捺指印並留下
    詳細資料，其即主動與警方聯繫，並告知員警通知被害人至
    回收場查看其所收購之模具，是否即為被害人所失竊之模具
    ，甚且於警方到達後，另提供估價單及回收場監視錄影畫面
    資料，以利檢警偵查，堪信被告主觀上對該批鐵製模具應無
    明知為贓物之認識。
(二)次查資源回收業者，每日經手之舊物甚繁，為求經濟及回收
    之效率，是一般回收業者於買賣舊物時，並無嚴謹之過濾機
    制，可資查明所收購之物品來源，僅能以物品外觀為粗略之
    判斷。查系爭鐵製沖模模具已有生鏽之情形，已據被害人丙
    ○○於偵查中指訴甚明，而許明裕、林秋鑾於竊得上開鐵製
    沖模模具時，復將之拆解後方運至被告所經營之資源回收場
    販賣乙節，亦據許明裕、林秋鑾於偵查中供述在卷，參以鐵
    製沖模模具不若失竊之汽機車可輕易透過行照、引擎號碼等
    判斷是否為贓物，一般人就其外觀尚難逕行判定為贓物，被
    告僅為資源回收場業者，是否有足夠之專業知識及相當之時
    間詳加判斷，實頗值懷疑，則其僅就散裝且生鏽之模具外觀
    ，乃逕自認為係生鏽之廢鐵，亦不無可能，公訴意旨認被告
    對此等市面上少見之模具，未要求來源證明資料，即認係廢
    鐵而多次密集予以收購，顯見其對於上開物品有可能是竊得
    之物，自當有所認識，已嫌速斷。復查被告當時收購本件鐵
    製模具時係以每公斤約13.3元之價格收購，與被告該月份所
    收購之其他鐵製品價格大致相同，亦有被告所提出之本件估
    價單5紙及他件估價單4紙影本（參原審卷第19頁）在卷可憑
    ，則被告並非以違常之低價，向許明裕等2人收購，此亦與
    一般故買贓物者通常會以異常低於市價之價格收購之情形不
    符，況被告若確實知悉該批模具為贓物，則在警方業已通知
    其留意後，衡情被告更無需再行收購贓物後，再行通知警方
    ，嗣又再向該一男一女收購一次贓物，而再次通知警方，不
    僅毫無實益，復無端徒增自己之紛擾，是被告於購入該批模
    具時，雖未予深入詳查，但僅係其個人收購舊物時，是否細
    心過濾之問題，其個人雖不免有所疏失，但尚難依此即反推
    其主觀上有故買贓物之犯意。
(三)至公訴意旨雖認許明裕、林秋鑾係自行承租自小客車連續4
    天載運大量模具出售，與常情不符；然查，被告身為資源回
    收場業者，平日往來者眾且經手之舊物甚繁，則本案已難期
    待被告對於前往販售物品之民眾係使用何種交通工具，均能
    仔細觀察、留意，況民眾選擇以何種交通工具或方式載運，
    本非資源回收場業者所關注，亦無權過問。再者，本件案發
    時正值春節前後，則因工廠機具趁機汰舊換新，於整理後將
    廢料分批出售換現，導致回收場回收數量較往常頻繁，亦屬
    可能，則強求資源回收場一一詳查前往回收之民眾與所購入
    之舊物來源，未免過苛，且不符合成本效益，亦有礙資源回
    收之效率，殊不能據此遽認被告有贓物之認識。
(五)公訴意旨雖又認許明裕於偵查中供稱：至被告所經營之「五
    福資源回收場」出售系爭模具時，被告有詢問來源，由林秋
    鑾答稱是自己家中的，對方就沒有再問了等語，此與被告於
    偵查中辯稱：其有問過許明裕及林秋鑾，林秋鑾回答說是其
    先生工作的工廠不要的廢料等語，已有出入等情，然查，被
    告身為資源回收場業者，平日往來者眾且經手之舊物甚繁，
    已如前述，則縱被告因記憶有誤，陳述內容與許明裕供述情
    節稍異，亦與常情無違，況由此亦見被告於向許明裕、林秋
    鑾收購模具時，確有詢問模具來源之情事，益難遽認被告有
    故買贓物之故意。再者，許明裕、林秋鑾2人既係一同前往
    被告所經營之資源回收場販售竊得之模具，則被告僅要求其
    中1人之林秋鑾留下身分資料，而未一併要求許明裕留下身
    分資料，亦難認有何重大不合常情之處，更無從以此作為認
    定被告明知所購入之模具為贓物之依據。
(六)公訴人憑以認定被告涉犯故買贓物罪嫌之論據，在客觀上未
    達於通常一般人均不致有所懷疑之程度。此外，復查無其他
    積極證據足資證明被告有何公訴人所指之故買贓物之犯行，
    本件尚無從形成被告有罪之確信，自難以故買贓物罪相繩。
五、檢察官據被害人丙○○請求上訴意旨略以：「被告以經營資
    源回收場業為生，自應有較尋常人為高之注意能力，況且：
    1 、被告連續4日5次買受贓物。2、證人許明裕及林秋鑾5次
    出售之鐵製模具，係工廠生產用模具，以自用小客車分次小
    量運送，而非以貨車1次載運販售，顯與工廠處理廢棄物之
    常情不合，反與竊賊銷贓模式相符，經營回收場業者應極易
    發現。3、證人林秋鑾外觀、說話臉部表情及手部動作均有
    顯著特徵，令人印象鮮明，並非不易分辨之大眾臉孔，連續
    4日登門出售，稍具常識者必生質疑。4、被告僅以言語查詢
    來源，竟無其他基本之查證，且僅於估價單上象徵性記載林
    秋鑾之出生年月日、身分證字號、車牌號碼，且非登記許明
    裕及工廠之資料，均非合法收購資源回收物應有之合理行為
    。又被告就其查詢上開模具來源之供述，與許明裕及林秋鑾
    所證並不相符。顯見被告5次收購模具時，主觀上至少已達
    足以預見模具係來路不明之贓物仍予買受，其犯行洵堪認定
    」等語。然查，本件被告向許明裕、林秋鑾收購沖模模具時
    均有詢問來源並登記林秋鑾身分資料，且其係以當時一般行
    情收購，收購後之模具與其他回收之廢鐵同置一處，並無低
    於市價收購及刻意隱藏之情事，更於2月20日接獲警方通知
    後，即配合警員指示而要求林秋鑾在估價單上按捺指印並留
    下詳細資料，且即行主動與警方聯繫，並告知員警通知被害
    人前來查看，復於警方到達後，另提供估價單及回收場監視
    錄影畫面資料，以供調查等情，業據原判決論述綦詳，堪信
    被告主觀上對該批鐵製模具應無明知為贓物之認識，從而，
    原審因而為被告無罪之諭知，並無不妥，檢察官據被害人之
    請求執詞指摘原判決不當，尚非可採，其上訴非有理由，應
    予駁回。
據上論斷，應依刑事訴訟法第368條，判決如主文。
本案經檢察官甲○○到庭執行職務。
中    華    民    國    97    年    11    月    19    日
            刑事第十庭    審判長法  官  林  照  明
                                法  官  郭  瑞  祥
                                法  官  林  欽  章
以上正本證明與原本無異。
不得上訴。
                                書記官  許  哲  禎
中    華    民    國    97    年    11    月    21    日
附表：
編號      時間      竊得之物品      出售予乙○○之數量
 一    97年2月18日  鐵製沖模模具    122公斤
       上午某時     122公斤
 二    97年2月19日  鐵製沖模模具    105公斤
       上午某時     105公斤
 三    97年2月20日  鐵製沖模模具    133公斤
       上午某時     133公斤
 四    97年2月21日  鐵製沖模模具    122公斤
       上午某時     122公斤
 五    97年2月21日  鐵製沖模模具    136公斤
       上午某時     136公斤


司法院資訊處製作；財團法人民間司法改革基金會備份。
